【裁判字號】    90,訴,65
【裁判日期】    900308
【裁判案由】    重利
【裁判全文】
臺灣屏東地方法院刑事判決                              九十年度訴字第六五號
    公  訴  人  臺灣屏東地方法院檢察署檢察官
    被      告  乙○○
右列被告因重利案件，經檢察官提起公訴（八十九年度偵字第六一一三號），本院判
決如左：
     主  文
乙○○連續乘他人急迫，貸以金錢，而取得與原本顯不相當之重利，處有期徒刑陸月
，併科罰金壹萬伍仟元，有期徒刑如易科罰金、罰金如易服勞役，均以參佰元折算壹
日。
     事  實
一、乙○○為圖牟取暴利，並基於重利之概括犯意，自民國八十九年一月十四日起至
    同年六月二日止，在屏東市○○里○○路四九一號其所開設之「中興洗衣店」內
    ，乘他人或因家中急需用錢，或因生意週轉不靈，告貸無門、需錢孔急之際，以
    月息高達二十分（起訴書誤為月息十六分至二十分）之利率貸予金錢，計有（一
    ）、八十九年一月十四日乘甲○○急需用款，無處可貸之急迫情形下，貸予甲○○新台幣（下同）三萬元，預扣利息六千元，借期一個月，約定每日支付一千元
    ，當日甲○○即支付該日約定之一千元，實拿二萬三千元。乙○○並要求甲○○
    開立票據號碼為四五四二九、發票人為甲○○、發票日為八十九年一月十四日、
    票面金額為三萬元之本票一紙供質押擔保，而取得與原本顯不相當之利息。（二
    ）、八十九年四月二十六日乘丙○○家中急於用款做生意之際，貸予丙○○六萬
    元，預扣利息一萬二千元，借期一個月，約定每日支付二千元，並要求丙○○開
    立票據號碼為三八六八六五、發票人為丙○○、發票日期為八十九年四月二十六
    日、票面金額為六萬元之本票一紙供質押擔保，而取得與原本顯不相當之利息。
    （三）、八十九年五月三日乘丁○○急需用錢時，貸予丁○○六萬元，預扣三個
    月利息一萬二千元，借期三個月，並由乙○○將四萬八千元持往屏東縣潮州鎮○○路邊小吃店，將該款項交與丁○○，同時要求丁○○開立票據號碼為三八六八
    六六、發票人為丁○○、發票日期為八十九年五月三日、票面金額為六萬元之本
    票一紙供質押擔保，而取得與原本顯不相當之重利。（四）、八十九年六月二日
    乘戊○○汽車保養場週轉不靈、急需用錢之際，貸予戊○○三萬元，預扣利息六
    千元，借期一個月，約定每日支付一千元。談妥後，乙○○即將款項二萬三千元
    （扣掉當日需繳之一千元）持往戊○○開設之總成汽車保養廠內，交予戊○○本
    人，並要求戊○○開立票據號碼為五一六０二一、發票人為戊○○、發票日為八
    十九年六月二日、票面金額為六萬元之本票一紙供質押擔保，而取得與原本顯不
    相當之利息。迄同年八月二日為警持搜索票於上述洗衣店查獲，並扣得甲○○、
    丙○○、丁○○、戊○○四人開立質押於乙○○處之本票四張。
二、案經屏東縣警察局移送臺灣屏東地方法院檢察署偵查起訴。
     理  由
一、訊據被告乙○○對於貸款予丁○○、丙○○之事實坦承不諱，惟辯稱：貸款並未
    約定利息，貸款人有錢就還，且伊並未貸款予甲○○、戊○○，不知他二人的本
    票為何放在住處等語。
二、惟查，被告如何乘被害人甲○○、戊○○、丁○○、丙○○四人急迫之際，貸予
    金錢而取得與原本顯不相當之重利等情，已據其於警訊時供承明白（見警訊筆錄
    第一頁、第二頁），核與被害人甲○○、戊○○、丁○○、丙○○四人所指曾向
    被告借貸之情節大致相符，復有扣案之本票四張足供佐證，被告若未貸予金錢與
    甲○○、戊○○二人，為何持有其二人之本票？又被告與甲○○、戊○○、丁○○、丙○○四人非親非故、素不相識，豈有任意貸款予其四人而不約定利息之理
    ？其指稱貸款予丁○○、丙○○二人、未約定利息，且未貸款予甲○○、戊○○
    二人云云，顯非實在。又被害人甲○○於偵訊時證稱：「借三萬元，實拿二萬五
    千元」，與被告於警訊中供述：「甲○○向我借三萬元，實拿二萬三千元（先扣
    六千元利息錢）」雖稍有不符，但被告借款與他人，利息皆約定月息二十分（即
    百分之二十），以甲○○借款本金為三萬元計算，利息應為六千元，再扣除當日
    約定應支付之一千元，甲○○應實拿二萬三千元，故以被告於警訊中之供述為真
    。另丁○○證述「借期三個月，三個月利息是一萬二千元，月息二十分利」，與
    被告於警訊中之供述「借六萬元，先扣一萬二千元利息，實拿四萬八千元，分二
    十九天攤還，利息二十分」亦稍有未合，惟以月息二十分利計算，借期一個月之
    利息始為一萬二千元，故此部分亦應以被告之供述為真。次查，據被害人甲○○
    稱：「因沒其他人可借，才向被告借錢」等語（見偵查卷第七頁），被害人丙○○稱：「急需投資做生意」等語（見偵查卷第九頁），被害人丁○○稱：「因急
    需用錢，沒有他人可借，才向被告借錢」等語（見警訊卷第四頁、偵查卷第六頁
    ），被害人戊○○稱：「因所開設之汽車保養場周轉不靈，急需用錢才向被告借
    錢」等語（見警卷第八頁），可見被害人四人當時手頭甚緊，在告貸無門之急迫
    情況下，才向被告借款，應無疑義。又被告以一個月為期，利息高達百分之二十
    ，換算成年息高達百分之二百四十，已超出法定年息百分之二十甚多，其行為顯
    為重利。綜上所述，被告所辯顯係卸責之詞，不足採信，事證明確，其犯行應堪
    認定。
三、核被告所為，係犯刑法第三百四十四條之普通重利罪。公訴意旨雖認被告所犯係
    刑法第三百四十五條之常業重利罪，但查刑法上之常業重利，係指以犯重利罪營
    生之情形而言，本件被告係開設洗衣店，業據其供述甚詳，且為公訴人所確認事
    實，其既開設洗衣店，自有正常收入，能否認其以放高利貸營生，即有可疑；況
    其自八十九年一月十四日至同年六月二日，因重利獲得之利益僅計三萬六千元，
    顯不足供被告以此營生，本件並無其他積極證據可資證明其確以重利維生，惟常
    業重利罪與普通重利罪，二者社會基本事實同一，爰變更起訴法條，改依普通重
    利罪審理。被告先後四次犯行，時間緊接、手法、罪名均相同，顯係基於概括犯
    意為之，為連續犯，應論以一罪，並加重其刑。爰審酌被告之素行、犯罪動機、
    目的、手段、所生危害、所得利益及其犯後態度等一切情狀，量處如主文所示之
    刑，並諭知有期徒刑如易科罰金，及罰金如易服勞役之折算標準。扣案之本票係
    被害人借款時所開立，並質押於被告處，業據被告供述在卷，準此，該本票應屬
    被害人所有，於清償後，被告應予返還，故不得予以宣告沒收（八十七年度台上
    字第三三四號判決參照）。
四、另按行為後法律有變更者，適用裁判時之法律，刑法第二條第一項前段定有明文
    。查本件被告行為後，刑法第四十一條業經修正，並經總統於九十年一月十日公
    布施行，於同年月十二日生效。是本件被告重利犯行之時間，雖在刑法第四十一
    條修正前，惟依刑法第二條第一項前段規定，其宣告有期徒刑部分仍應適用裁判
    時即修正後之刑法第四十一條第一項前段之規定，就宣告有期徒刑部分諭知易科
    罰金之折算標準，併此敘明。
據上論斷，應依刑事訴訟法第二百九十九條第一項前段、第三百條，刑法第五十六條
、第三百四十四條、第四十一條第一項前段、第四十二條第二項，罰金罰鍰提高標準
條例第一條前段、第二條，判決如主文。
本案經檢察官莊啟勝到庭執行職務。
中      華      民      國    九十      年      三      月      八      日
                                      臺灣屏東地方法院刑事第三庭
                  審判長法  官  黃 國 永
                                                法  官  余 德 正
                                                法  官  陳 姵 君
右正本證明與原本無異。
對於本判決如有不服應於收受送達後十日內向本院提出上訴書狀上訴於台灣高等法院
高雄分院並按他造當事人之人數附具繕本。
                                                書記官  蔡 德 章
中      華      民      國    九十      年      三      月      八      日
得上訴
附錄：
中華民國刑法第三百四十四條
乘他人急迫、輕率或無經驗貸以金錢或其他物品，而取得與原本顯不相當
之重利者，處一年以下有期徒刑、拘役或科或併科一千元以下罰金。


司法院資訊處製作；財團法人民間司法改革基金會備份。
